【裁判字號】    92,台上,741
【裁判日期】    920411
【裁判案由】    損害賠償
【裁判全文】
最高法院民事判決                                九十二年度台上字第七四一號
    上  訴  人  丙○○
    訴訟代理人  邢俊文律師
    上  訴  人  丁○○
                戊○○
                己○○
                乙○○
                甲○○
    共      同
    訴訟代理人  林春榮律師
右當事人間請求損害賠償事件，兩造對於中華民國八十九年十月十七日台灣高等法院
台中分院第二審判決（八十七年度重上字第三六號），各自提起上訴，本院判決如左
：
    主  文
原判決關於駁回上訴人丁○○、戊○○、己○○、乙○○及甲○○其餘上訴及該訴訟
費用部分廢棄，發回台灣高等法院台中分院。
上訴人丙○○之上訴駁回。
第三審訴訟費用，關於駁回上訴人丙○○之上訴部分，由其負擔。
    理  由
本件上訴人丁○○、戊○○、己○○、乙○○及甲○○（下稱丁○○等五人）主張：
丁○○、戊○○、己○○及第一審共同原告吳錫藩（於民國八十七年一月十七日死亡
，由其繼承人丁○○、乙○○及甲○○等三人承受訴訟）等四人（下稱丁○○等四人
）於八十年十一月一日與對造上訴人丙○○訂立合建協議書，約定由丙○○在丁○○
等四人所提供坐落台中市○區○○段六小段六｜一八及六｜二七地號土地（下稱系爭
土地）上建造十二層房屋（下稱系爭建物），丁○○等四人共同分得一至四層及地下
室，而五至十二層則由丙○○取得。惟丁○○等四人共同分得之第一層，除騎樓及樓
梯外，均供店舖使用，詎丙○○於取得使用執照後，竟將一部分變更為警衛室之公共
設施，並登記全體承購戶共有，而無法回復，自應賠償此給付不能之損害新台幣（下
同）八百二十九萬九千四百三十七元。又丙○○所建造之系爭建物，有多處未依約施
工且有瑕疵，並遲延交屋逾三年五月，亦應賠償修理費用共一百八十八萬九千六百十
一元及遲延交屋所生之損害五百八十萬九千一百三十二元等情，爰求為命丙○○給付
一千二百萬元（其餘金額及九二一地震後發現之瑕疵損害保留）及自起訴狀繕本送達
翌日起算法定遲延利息之判決。
上訴人丙○○則以：對造上訴人丁○○等四人曾閱覽在系爭建物面向大誠街一樓前設
置警衛室（門廳）之建築設計圖，並於地主同意欄蓋章表示同意，且曾參加開工典禮
及於施工期間常至工地關心，對前揭警衛室之設置亦無異議。至丁○○等四人所提簽
約前之草圖，若以之申請建造執照，則無從獲准興建十二層之大樓，彼等亦不可能分
得一至四層及地下室之房屋及貼補費用八百二十萬元。又系爭建物之瑕疵，係因丁○
○等四人拒絕遷入，未維修所生，而伊交付該建物縱有遲延，亦因上訴人戊○○阻擾
施工，無法施作收尾工程所致，伊不須負賠償責任等語，資為抗辯。
原審審理結果，以：上訴人丁○○等四人於八十年十一月一日與對造上訴人丙○○訂
立合建協議書，約定由丙○○在丁○○等四人所提供之系爭土地上建造系爭建物，丁
○○等四人共同分得一至四層及地下室，有合建協議書可稽。依該協議書之約定，丁
○○四人係取得一層全部，且證人黃入證稱兩造於簽訂上開協議書時所閱覽之平面圖
，亦顯示一樓除騎樓及樓梯外，均供店舖使用，系爭建物之建造執照、使用執照申請
書及附件並載明騎樓一一‧八七平方公尺供人行道使用、第一層一五二‧六一平方公
尺供店舖使用、起造人丁○○等四人及權利範圍全部等。此外，丙○○又曾於八十一
年四月二十九日切結面臨大誠街方向之騎樓產權及使用權歸丁○○等四人，且公園路
八九巷出入口之對講機，為增加大樓整體美觀採暗管施工，而大誠街之對講機則採明
管施工，電源接自公園路八十九巷出入口，亦可見設計及施工當時，公園路八十九巷
係出入口，丙○○自認為真正之售屋廣告，並將警衛室設在公園路八九巷出入口，而
非臨大誠街之位置。由是以觀，系爭建物現臨大誠街之警衛室部分，兩造應係約定分
歸丁○○等四人共同取得以供店舖使用，惟丙○○卻將之變更為全體承購戶共有之公
共設施，充作警衛室使用，顯已違反兩造之約定。丙○○所提弱電設備平面圖之真實
性，已值推敲，縱為真正，由圖面所示管路埋設地點，亦不致於施工錯誤，是丙○○
舉證人李有德及上開平面圖，抗辯公園路八十九年巷之對講機採暗管係施工錯誤所造
成，即不可採。依前揭建造執照、使用執照申請書及附件之記載，系爭建物竣工時，
並未將第一層臨大誠街之一部分作為警衛室使用，而丙○○所辯丁○○等四人在建築
設計圖地主欄蓋章表示同意，於開工典禮及興建期間到場均未異議等情，則在竣工之
前，自難據以認丁○○等四人同意丙○○變更系爭建物第一層臨大誠街之一部分為警
衛室。又兩造於簽訂合建協議書時即已約定丙○○補貼丁○○等四人四百二十萬元，
且該協議書亦無因變更為警衛室而補貼丁○○等四人之記載，亦難認該四百二十萬元
係為店舖變更警衛室而補貼。再者，兩造就系爭建物第一層（除騎樓外）分歸丁○○
等四人共同取得供店舖使用之約定，不論該建物是否因出入口設於臨大誠街才能建築
，均不能變更，丙○○以系爭建物出入口未設在大誠街無法取得十二層建築之建造執
照，並難作為該建物第一層之一部分變更為警衛室之公共設施，並登記全體承購戶共
有之依據。至證人羅東鎮則僅就出入口置於何處加以說明，而卓清杉並未與丙○○接
洽，故彼等所為之證言，自難為有利於丙○○之認定。如前所述，丙○○將本應由丁
○○等四人共同取得供店舖使用之部分，既變更為公共設施之警衛室，並歸全體承購
戶共有，以致給付不能，則依民法第二百二十六條第一項之規定，丙○○即應負損害
賠償責任。又丙○○於八十七年七月九日交予丁○○等五人之建物已有瑕疵，為不完
全給付，依同法第二百二十七條之規定，亦應負損害賠償責任。而上開不能給付之損
害，經第一審法院囑託華聲企業發展鑑定顧問有限公司鑑定結果，並以新建物之價值
為計算標準，共八百二十九萬九千四百三十六元；不完全給付之損害，經第一審法院
及原審囑託台灣省建築師公會鑑定結果，分別有大理石地坪與鋪地磚之價差等項損害
二十三萬二千六百零一元及發電機等項損害六十三萬四千八百元，共計八十六萬七千
四百零一元。至丁○○等五人提出訴外人張陸長出具之證明書，主張發電機已不能修
復，則因該證明書無證據力，而不足採。末查系爭建物雖應於八十四年一月十一日完
工，而丙○○遲至八十七年七月九日始交付予丁○○等五人，但此項遲延係因上訴人
戊○○阻撓施工所致，顯非可歸責於丙○○，依民法第二百三十條之規定，丙○○自
無庸負遲延之賠償責任。綜上所述，丁○○等五人請求丙○○給付九百十六萬六千八
百三十七元，及自起訴狀繕本送達翌日（即八十五年三月六日）起算之法定遲延利息
，即屬有據，應予准許；逾此範圍之請求，則屬無據，不應准許，為其心證之所由得
。並說明兩造其餘攻擊防禦方法無礙前開判決結果，因而將第一審就上開准許部分中
之二百八十七萬八千四百五十三元及其利息所為丁○○等四人敗訴判決廢棄，改判命
丙○○如數給付，並維持第一審所為丙○○敗訴部分之判決及就不應准許部分所為丁
○○等四人敗訴判決，駁回兩造各就其不利部分之上訴。
關於廢棄發回部分（即原審駁回上訴人丁○○等五人其餘請求給付二百八十三萬三千
一百六十三元及其利息部分）：
查系爭建物地下室發電機經台灣省建築師公會鑑定結果，由鑑定報告書記載「１、發
電機之修護含線路部分（目前尚未拆除試車，已請本棟水電維護承商辦理試車中，結
果尚須待試妥後始知），倘可以修復時，毛估需費用約二十七萬七千六百元。２、因
地下室積水已浸泡至一半高度，初拆不能動作，已裝回，倘再拆開不能修護時更換新
品約須六十萬元」以觀，該發電機可否修復尚不明確，而丁○○等五人嗣就此鑑定結
果主張發電機已無法修復，並提出訴外人張陸長出具之證明書為憑（原審二卷三九頁
背面、四三頁），對造上訴人丙○○似又未爭執，則上開發電機能否修復，非無再斟
酌之餘地。乃原審就此未詳予調查審認澄清，以張陸長未於鑑定會勘時在場謂該證明
書無證據力，而依上開鑑定報告，逕認發電機修復費用為二十七萬七千六百元，自屬
可議。次查阻撓施工對交屋固有影響，然阻撓施工期間倘未逾交屋遲延期間，似難謂
交屋之遲延全可歸責於施工受阻擾。系爭建物應於八十四年一月十一日完工，丙○○
遲至八十七年七月九日始交付該建物予丁○○等五人，逾期約三年六個月左右，既為
原審確定之事實，而上訴人戊○○阻撓施工之期間究為若干，原審又未加以認定，故
得否以戊○○阻擾施工，謂前開交屋逾期不可歸責於丙○○，要非無疑。乃原審僅憑
戊○○曾阻擾施工，即認交屋逾期約三年六個月之久，全不可歸責於丙○○，亦嫌速
斷。丁○○等五人之上訴論旨，指摘原判決於其不利部分為不當，求予廢棄，非無理
由。
關於駁回上訴人丙○○之上訴部分（即對造上訴人丁○○等五人請求給付九百十六萬
六千八百三十七元及其利息部分）：
原審以前揭理由，將第一審就丁○○等四人請求給付二百八十七萬八千四百五十三元
及其利息部分所為渠等敗訴判決廢棄，改判丙○○如數給付，並維持第一審所為丙○
○敗訴部分之判決，駁回其此部分上訴，經核於法並無違誤。查原審認定系爭建物地
上一樓作為警衛室使用之部分，兩造約定應分歸丁○○等四人共同取得以供店舖使用
，並非以訴外人阮江洋及證人黃入共同出具之證明書為其唯一之依據，且除此證明書
外，其餘事證亦堪為上開事實之認定，故該證明書是否可採為判決之基礎，對於裁判
結果即無影響，依民事訴訟法第四百七十七條之一規定，自不得因原審援引上開證明
書而廢棄原判決。至丙○○其餘上訴論旨，則係就原審取捨證據、認定事實之職權行
使，指摘其為不當。準此，丙○○提起本件上訴，聲明廢棄於其不利部分之原判決，
非有理由。
據上論結，本件上訴人丁○○等五人之上訴為有理由，對造上訴人丙○○之上訴為無
理由。依民事訴訟法第四百七十七條第一項、第四百七十八條第一項、第四百八十一
條、第四百四十九條第一項、第七十八條，判決如主文。
中      華      民      國    九十二    年      四      月     十一     日
                              最高法院民事第一庭
                                  審判長法官  李  錦  豐
                                        法官  楊  鼎  章
                                        法官  吳  麗  女
                                        法官  謝  正  勝
                                        法官  陳  國  禎
      右正本證明與原本無異
                                              書  記  官
中      華      民      國    九十二    年      四      月     三十     日


司法院資訊處製作；財團法人民間司法改革基金會備份。
